【裁判字號】    97,聲,542
【裁判日期】    970606
【裁判案由】    聲請交保
【裁判全文】
臺灣士林地方法院刑事裁定               97年度聲字第542號
公  訴  人  臺灣士林地方法院檢察署檢察官
聲  請  人
即  被  告  甲○○
                    （
選任辯護人  吳孟良律師
            洪珮琪律師
            葉建廷律師
上列被告因違反證券交易法等案件，經檢察官提起公訴後，聲請
人即被告聲請具保停止羈押，本院裁定如下：
    主  文
甲○○准以新臺幣壹仟貳佰萬元具保後停止羈押，並限制出境、
出海及限制住居在桃園縣龜山鄉○○路五十八巷三弄十三號五樓
。
甲○○於停止羈押期間應遵守下列事項：
應於每日晚間七時至十時間，至桃園縣政府警察局龜山分局龜山
派出所（地址：桃園縣龜山鄉○○路○段九三一號）報到。
    理  由
一、本件聲請意旨如附件聲請具保停止羈押狀所載。
二、本件聲請人即被告因違反證券交易法等案件，經檢察官提起
    公訴後，於民國97年3 月25日繫屬本院，經本院於同日訊問
    被告後，認為被告所犯證券交易法第171 條第2 項、第1 項
    第1 款罪（內線交易部分）犯罪嫌疑重大，且該罪屬最輕本
    刑為5 年以上有期徒刑之重罪，有刑事訴訟法第101 條第1
    項第3 款之情形，若非將被告羈押顯難進行審判，而於同日
    對被告執行羈押至今。
三、按停止羈押與撤銷羈押有別。停止羈押，係指維持羈押處分
    效力，僅以具保、責付或限制住居之處分方法，代替羈押處
    分而停止羈押之執行。因其效力仍然存續，僅係無繼續執行
    羈押之必要而暫時停止執行。故如具有法定原因發生時，仍
    得再執行羈押。而撤銷羈押，係指羈押中之被告，因具有法
    定之原因，而發生其羈押裁定及效力向將來失效之效果，使
    被告回復自由之方法。質言之，停止羈押，其羈押之「原因
    」仍然存在，只是並無繼續執行羈押之「必要」而暫時停止
    執行而已。撤銷羈押，則因羈押「原因消滅」而撤銷，或因
    法定原因而視為撤銷。而聲請停止羈押，除有同法第114 條
    各款所列情形之一不得駁回者外，其准許與否，該管法院有
    自由裁量之權。是該管法院如認為被告無繼續羈押之必要者
    ，准予具保停止羈押，即無不當。至於被告有無被判重刑，
    尚非法律上得繼續執行羈押之原因（最高法院91年度臺抗字
    第456 號裁定意旨可資參照）。又所謂羈押之必要性，係由
    法院就具體個案，依職權衡酌是否有非予羈押顯難保全證據
    或難以遂行訴訟程序者為準據。換言之，被告縱屬犯罪嫌疑
    重大，且具有法定羈押原因，若依比例原則判斷並無羈押之
    必要者，自得為停止羈押之裁定，或改以其他干預被告權利
    較為輕微之強制處分，刑事訴訟法第101 條之2 所規定之具
    保、責付及同法第111 條第5 項之限制住居等規定，即本此
    意旨而設。有無羈押之必要性，得否具保、責付、限制住居
    而停止羈押，均屬事實審法院得自由裁量、判斷之職權，合
    先敘明。
四、本件聲請人即被告聲請具保停止羈押，茲就對被告之羈押原
    因有無存在及有無繼續羈押被告之必要等要件，逐一檢視如
    下：
  (一)被告之羈押原因有無繼續存在：
  (1)被告是否具備「犯罪嫌疑重大」之要件：
    按所謂犯罪嫌疑重大，係指其所犯之罪確有重大嫌疑而言。
    而是否有重大嫌疑，在決定羈押與否之心證程度，僅需公訴
    人所提證據足使法院相信被告很有可能涉有此罪嫌即足。經
    查，本院依公訴人起訴書證據清單所列之各項證據，及被告
    於本院97年5 月19日行準備程序時所坦承之曾指示同案被告
    戴美慧於96年3 月28、29、30日及4 月3 日分批賣出其所有
    之雅新實業股份有限公司（下稱雅新公司）之股票及提早賣
    出以雅新公司為標的之選載權之買權等情（見本院二卷第19
    3 頁），且公訴意旨亦認被告因此獲利達新臺幣（下同）1
    億元以上，本院依卷內各項證據及被告之陳述，已足認被告
    因違反證券交易法第157 條之1 第1 項第1 款之規定、而涉
    嫌同法第171 條第2 項、第1 項第1 款之內線交易罪嫌，且
    犯罪重大嫌疑，而該罪屬最輕本刑為5 年以上有期徒刑之重
    罪，有羈押之必要，是本院於97年3 月25日依刑事訴訟法第
    101 條第1 項第3 款之規定，對被告執行羈押，現經本院訊
    問被告後，仍認被告上開犯嫌仍屬重大，原羈押原因未消滅
    ，至今仍繼續存在。
  (2)至辯護人所質之以雅新公司為標的之選擇權買權契約是否為
    證券交易法第157 條之1 第1 項所稱之「具有股權性質之有
    價證券」及被告所獲悉之消息為何、消息何時成立、是否為
    重大消息及被告之犯罪所得是否超過1 億元以上或應如何計
    算犯罪所得等情均有疑義，而認被告之犯罪嫌疑尚非重大云
    云。然法院決定有無羈押原因之心證程度，僅需依公訴人所
    提證據已足使法院相信被告很有可能涉有此罪嫌即足，無庸
    達到使本院確信被告確有此犯行之心證程度，故辯護人上開
    所質部分，係有待日後審判時依嚴格證明法則多方審認之部
    分，尚無從藉此率認被告現無羈押之原因。
  (二)被告有無繼續羈押之必要：
    按羈押之目的在於保全被告於刑事程序中始終在場，此種於
    有罪判決確定前先行拘禁被告之處分，須審酌刑事訴訟法第
    101 條第1 項「非予羈押顯難進行追訴、審判或執行」規定
    之必要性要件。因此，如以具保、責付、限制住居等干預人
    民基本權利較小之手段已足以達到羈押之目的時，即不得予
    以羈押。另審查羈押之必要性時，應按照訴訟進行程度，及
    其他一切情事，由法院斟酌認定。經查，本院審酌本件被告
    有無繼續羈押之必要，即係審酌得否以交保、限制住居、限
    制出境、出海及其他於停止羈押後命被告應遵守之事項以代
    替羈押，茲分別論述如下：
  (1)關於被告有無逃亡之虞：
  １本件係因蘋果日報於96年3 月21、22日接連報導雅新公司有
    拖欠貨款之情形，經臺灣證券交易所股份有限公司（下稱臺
    灣證券交易所）之人員於96年3 月23日起至雅新公司實施例
    外管理，以瞭解雅新公司之現金流量狀況。臺灣證券交易所
    人員在雅新公司實施例外管理期間，發覺雅新公司之財務報
    表有異常情形後，被告之夫婿即同案被告雅新公司董事長黃
    恆俊及雅新公司財務長之同案被告葉壬侑始於96年4 月3 日
    同赴臺灣證券交易所說明雅新公司之95年度已公告自結之營
    業收入有錯帳約104 至106 億，並將此消息公開資訊觀測站
    為公告，隔日（即96年4 月4 日）雅新公司於集中市場買賣
    之成交量僅489 仟股，後於4 月9 日變更雅新公司之交易方
    式為全額交割股。而檢調則於96年4 月9 日即開始偵查同案
    被告等人是否涉嫌不法。被告於檢、調開始偵查被告是否涉
    嫌虛偽製作雅新公司財務報表後，不論調查局之通知或檢察
    官之傳喚，均能按時接受調查、訊問，此觀偵查卷中之各訊
    問筆錄自明。甚於調查局於97年1 月21日針對被告是否涉嫌
    內線交易罪嫌而就同案被告戴美慧為調查後（見士檢偵1351
    8 卷二第1-1 頁至1-7 頁），被告仍於受調查局通知後，於
    97年1 月29日上午9 時許，至調查局接受是否涉嫌內線交易
    之罪嫌為調查（見士檢偵1351 8卷三第77至94頁）。是被告
    於偵查中遭檢察官聲請羈押獲准前，均有按時到庭接受調查
    、訊問，故以此而言，並無足夠事實足認被告有逃亡之虞。
  ２另被告甲○○於本院訊問時曾稱：「（本案爆發前，你出國
    情形為何？）大部分是到東莞或蘇州出差，也沒有很頻繁，
    沒有去其他國家，也沒有旅遊，只有幾年前去過美國PROTRO
    N 公司」等語（見本院97年6 月3 日訊問筆錄，於本院97聲
    542 卷內）。經本院依職權查詢被告自91年1 月1 日起，至
    97年1 月29日期間之出入境資料，被告於94年1 月1 日起，
    共出境7 次，每次出境約10至20日後入境，此有被告出入境
    查詢資料1 份在卷可查（附於本院97聲542 卷內）。另依該
    出境資料中之班機代號為查詢，共有6 次搭機前往香港（班
    機代號前2 碼均為CX，經查詢後為國泰航空），1 次搭機前
    往美國洛杉磯（班機代號為BR，經查詢後代表為長榮航空）
    ，此有國泰航空航班查詢網路查詢資料及本院電洽長榮航空
    之公務電話紀錄各1 份附卷可稽，是被告前所稱這幾年前往
    大陸地區之東莞或蘇州出差，僅1 次前往美國PROTRON 公司
    等情，自有某程度上之可信。故依此而論，依目前卷證資料
    尚無從得知被告有長期停留境外之經歷。
  ３再者，被告學歷為高職畢業，業經被告於本院訊問時陳述明
    確，而被告接受調查局調查時，其學歷欄亦載為高職會統科
    畢業。是以被告之學歷程度，依常情判斷，其外語能力應非
    特佳。
  ４另被告之夫婿即同案被告黃恆俊、兒子即同案被告黃煥淵現
    均居住在國內，且均因本案遭限制出境；況被告於前為雅新
    公司董事及總稽核，董監報酬1 年約2 千萬，其社會地位、
    經歷能力應非不佳。是綜以被告學歷為高職畢業、並無長期
    停留境外之經歷，輔以其夫婿及兒子均在國內，並同遭本院
    限制出境，及其社會地位及經濟能力等情以觀，被告於具保
    停止羈押後，並經本院限制其出境、出海等代替羈押之方式
    ，被告應無拋家棄子，獨自以非法偷渡方式逃出境外之虞。
  ５另被告原為雅新公司董事，於雅新公司前向金融機構申辦貸
    款時為連帶保證人，並於本案爆發後，該金融機構對其名下
    之財產為假扣押，是其名下資產於短時間內因無法再為動用
    ，本院認於此情下，若以加重保證金之方式（關於保證金之
    認定，參後述），同意其具保停止羈押，其若在停止羈押期
    間內棄保潛逃，因恐面臨保證人所繳納之保證金遭本院沒入
    之窘竟，另保證人亦可督視其行蹤，以免其繳納之保證金遭
    本院沒入，是應可在被告及保證人之心中其產生壓力，而使
    被告不致貿然潛逃出境。
  ６或論上開限制出境之手段，僅能限制被告積極逃出國境，無
    從擔保被告消極藏匿於國內，然本院亦於被告具保停止羈押
    後，限制被告住居為其位於桃園縣龜山鄉○○路58巷3 弄13
    號5 樓之住所，使其在停止羈押期間不得任意變換住居所，
    致本院無從傳喚。另本院亦於被告具保停止羈押時，同時命
    被告應向住所地之桃園縣龜山鄉龜山派出所，於每日日間活
    動結束後之晚間7 時至10時之期間內向該龜山派出所為報到
    ，藉以督促其應按期報到，以使本院瞭解其行蹤。另以被告
    現為54歲之女性，於本案羈押前並無任何因案羈押或入監服
    刑之紀錄。且因本案而羈押至今，當能深深體會於羈押時拘
    束人身自由之不便，故於停止羈押期間，若能再輔以每日至
    住所地之派出所為報到，因可足使被告心裡產生壓力，以免
    因未按時至派出所報到，致因違背本院所命其應遵守之事項
    ，而有刑事訴訟法第117 條第1 項所列再執行羈押之事由，
    再為本院為羈押。
  ７另本案自爆發後，檢、調即開始調查雅新公司是否涉有財務
    報表虛偽不實之犯行，直至96年8 月間，臺灣證券交易所函
    請法務部調查局調查被告是否涉嫌內線交易，並於97年1 月
    21日，向同案被告戴美慧調查被告是否涉嫌內線交易。另被
    告於97年1 月29日檢察官訊問時，因仍否認以NEWVALLEY 公
    司名義在ING 私人銀行，及MORGAN STANLEY即摩根士丹利公
    司開立買賣臺灣股票帳戶，並否認曾指示同案被告戴美慧於
    96年3 月28、29、30日及4 月3 日分批賣出雅新公司之股票
    及提早賣出以雅新公司為標的之選載權買權等情後，經檢察
    官認被告所犯為最輕本刑5 年以上有期徒刑之重罪（即內線
    交易罪），且有勾串共犯或證人之虞，於偵查中向本院聲請
    羈押被告獲准，並禁止被告接見通信。嗣經檢察官偵查終結
    後，對被告提起公訴，並對關於何人指示共同被告戴美慧於
    上開96年3 月28、29、30日及4 月3 日賣股票等情，於偵查
    中虛偽陳述之同案被告楊柳風、戴美慧及陳豐珠等人，均以
    偽證罪提起公訴。被告於移審本院時（即97年3 月25日），
    仍否認由其指示同案被告戴美慧賣出雅新公司股票及提早賣
    出以雅新公司為標的之選擇權買權，本院審酌後認被告所犯
    為最輕本刑5 年以上有期徒刑之重罪，有繼續羈押之必要，
    而於同日執行羈押。被告直至本院於97年5 月19日行準備程
    序時，始坦承該帳戶係其指示同案被告戴美慧賣出雅新公司
    之股票及以雅新公司為標的之選擇權。另經檢察官以偽證罪
    提起公訴之同案被告戴美慧、楊柳風及陳豐珠等人，則於本
    院97年5 月15日行準備程序時，均已坦承渠等於偵查中所為
    證述之事，均為反於真實之陳述（見本院卷二第82、89及11
    2 頁）。是被告對於檢察官起訴書所載關於買賣雅新公司股
    票及以雅新公司為標的之選擇權買權之事實，業已承認，並
    輔以其於同案被告楊柳風、戴美慧及陳豐珠之陳述，應可使
    本院於日後審理此部分之事實時，無庸再耗費調查證據之程
    序，是本院審酌本案目前之訴訟進度，認羈押被告之必要性
    已較移審於本院之初時為低。
  ８或前雖有重大經濟犯罪案件之被告於具保後有棄保逃逸之情
    ，但此涉及法院准予具保金額之多寡對於被告之影響，及諭
    知交保時併行裁定防範被告逃亡之相關配套措施，及主管國
    境檢查之各行政機關是否嚴密查察等眾因素，殊非可以倒果
    為因方式，資為論定不得具保停止羈押之依據，並遽以援引
    認每涉犯重大經濟犯罪之被告，於具保後均會棄保潛逃之推
    論。再觀諸國內重大經濟犯罪之被告，經法院諭知交保停止
    羈押並命遵守一定事項者（如太電案之被告胡洪九、博達案
    之被告葉素菲等人），迄今均有遵期到庭接受審判，並未發
    生棄保潛逃情事，故若能命交保及命被告遵守一定事項時，
    當可對被告之心理上產生拘束力，應可確保訴訟程序之進行
    及執行。
  ９至財團法人證券投資人及期貨交易人保護中心以雅新公司之
    財務報表不實，導致投資人因誤信而受有損害，而認對雅新
    公司具有損害賠償債權，並向現正重整中之雅新公司申報重
    整債權達75億餘元。然或論被告及其餘同案被告等人之行為
    ，為肇因雅新公司受如此龐大追償之主因。然本案於偵查中
    檢察官向本院聲請羈押被告之事由、本院准於羈押之事由及
    移審至本院後本院執行羈押之事由，均為被告涉嫌內線交易
    罪嫌，而非被告與其餘同案被告所涉之虛偽製作財務報表之
    犯嫌，得否以非羈押原因之犯罪事實所涉之民事求償，遽認
    被告有羈押之必要。再者，本件檢察官所起訴關於被告之犯
    罪事實中，並無論及被告及其夫婿即同案被告黃恆俊有何掏
    空雅新公司資產之犯罪事實。是能否以非原羈押原因之其餘
    犯罪事實或未曾起訴之事實，而認被告有羈押之必要，均屬
    有疑。
  (2)被告停止羈押期間，是否影響證據保全：
  １本件被告經檢察官提起公訴並移審至本院，經本院訊問被告
    後，認被告所犯為最輕本刑5 年以上有期徒刑之重罪，有羈
    押之必要，而於同日執行羈押，但未禁止被告接見、通信，
    是本院於移審之初即已認被告並無勾串共犯或證人之虞。另
    被告羈押後，經本院對本案其餘同案被告行準備程序後，除
    就各該同案被告就渠等所涉犯之犯罪事實為陳述外，亦有論
    及關於被告犯罪事實，本院斟酌移審本案後所得之卷證資料
    ，同案被告除有為不利被告之陳述外，並無為對被告之犯罪
    事實為有利被告之陳述，是本院依本案訴訟進行所得之卷證
    資料，亦無事實足認被告有於本院准其接見、通信後，有勾
    串共犯或證人之情。
  ２雖檢察官於偵查中就被告是否涉嫌內線交易為調查時，因同
    案被告戴美慧、楊柳風及陳豐珠，於檢察官以證人身分詰問
    時就何人指示同案被告戴美慧於96年3 月28、29、30日及4
    月3 日賣出雅新公司股票等節，曾為虛偽陳述，而認若准被
    告恐有影響其他共犯或證人之虞。然渠等於本院97年5 月15
    日行準備程序時，均已坦承渠等於偵查中所為證述之事實，
    均為反於真實之證述（見本院卷二第82、89及112 頁），而
    被告於本院97年5 月19日行準備程序時，亦已坦承該帳戶係
    其指示同案被告戴美慧賣出雅新公司之股票。是被告及戴美
    慧、楊柳風、陳豐珠等人均既已就此部分之事實，已為與檢
    察官起訴書所載為相同之陳述，已難認被告有再就此部分之
    事實，再為勾串共犯或證人之虞。
  ３再關於書證部分，本案（另包括被告所涉之其於犯罪事實）
    業經檢察官於偵查中發動2 次搜索，並將所得之書證，附於
    卷內或證物內送審於本院，以佐以被告及其於同案被告之犯
    罪事實有無之依據。則是否再有未扣案且屬被告能掌握之證
    據，可另足以佐證其已起訴之犯罪事實之證據，依目前卷證
    資料，尚無從得知，檢察官亦未予以說明。雖被告及其夫婿
    黃恆俊均為雅新公司董事（被告現為雅新公司監察人），然
    雅新公司亦業經本院民事庭裁定准以重整，並由債權銀行之
    人員為重整監督人，是雅新公司業務之經營及財產之管理處
    分權均移屬於重整監督人，依公司法第292 條第1 項後段之
    規定，雅新公司股東會、董事及監察人之職權即已停止，則
    被告停止羈押後，有無可能再行使其權利，將資料自雅新公
    司帶離，即有疑義。
  (三)關於交保金額之認定：
  (1)按法院於許可停止羈押時，所指定之保證金額是否相當，應
    由法院斟酌案內一切情節，自由衡定，並非以罪名輕重為保
    證金額多寡之標準，最高法院32年抗字第69號著有判例意旨
    可資參照。而刑事訴訟法第111 條第1 項固規定許可停止羈
    押之聲請，應命提出保證書，並指定相當之保證金額，惟司
    法實務審酌具保金額之多寡，並無一定之公式或計算方式，
    實務上均係參酌被告之身分，地位，經濟能力，所造成法益
    侵害之大小，被告之惡性，犯罪後逃亡的可能性、被告犯罪
    所得金額、所造成之損失金額、檢察官求罰金刑之金額等因
    素由法院依自由心證決定之，但上開因素僅係供法院裁量具
    保金額之審酌依據，且具保金額並非民事損害賠償性質，亦
    非預先執行之罰金刑，更非假扣押之擔保金，尚難逕以上開
    因素即遽以指摘法院所定之具保金額不當。況要求被告提出
    保證金之目的，在於確保日後刑事司法程序之完成，亦即被
    告到庭接受審判及執行。
  (2)又按違反證券交易法第157 條之1 之內線交易行為者，依同
    法第171 條第1 項之規定，應處3 年以上10年以下有期徒刑
    ，得併科新臺幣1 千萬元以上2 億元以下罰金；而對於內線
    交易所得金額達1 億元以上者，應處7 年以上有期徒刑，得
    併科2,500 萬元以上5 億元以下罰金，同法第171 條第2 項
    亦有明文，亦即被告犯罪所得達1 億元以上時，為重罪羈押
    之事由。惟證券交易法第171 條第2 項關於刑事責任加重之
    犯罪所得金額如何計算，不僅立法理由未見說明，目前國內
    學界及實務見解亦多分歧，則該犯罪所得金額究應以何種方
    式計算，均屬未明（司法院賴英照院長在95年所著「最新證
    券交易法解析」第385 頁中，即謂為求適用之明確，應研議
    修法為補充規定），是本院前依自由證明法則雖認本件被告
    很有可能其犯罪所得達1 億元，而有羈押之原因，然其犯罪
    所得、侵害法益之金額究為若干，均有待日後審理後由本院
    依「嚴格證明法則」加以認定。然被告其犯罪所得、被害金
    額之金額，既存有爭議，本院酌定被告之交保金額即不能僅
    憑檢察官起訴書所載，為認定之唯一依據。
  (3)本院綜合被告之身分、社會地位、經濟能力、所造成法益侵
    害之大小、犯罪後逃亡可能性，及被告前為雅新公司董事，
    現為雅新公司監察人，其名下96年度各類所得為796,497 元
    ，另有位於桃園縣龜山鄉之建物4 筆、坐落土地1 筆及投資
    14 筆 （此參見本院調取被告之財產總歸戶資料），及被告
    於本院訊問時所自陳之董監報酬每年約2 千萬、薪資報酬每
    月10 餘 萬，另同違反證券交易法第171 條第2 項、第1 項
    第1 款規定之共同被告黃恆俊於偵查經檢察官向本院聲請羈
    押後，經本院訊問後，認無羈押必要後所諭知之保證金100
    萬元（未經抗告）、被告於本院行準備程序時就內線交易之
    部分事實業已坦承、然依起訴書所提之證據資料，顯見被告
    在偵查中時曾有教唆偽證關於內線交易之情，可見其惡性非
    輕等情以觀，認被告以1, 200萬元之金額具保後，免予羈押
    ，應可對被告產生強大的心理約束力，以擔保被告到庭。
五、綜上所述，本院參酌被告之身分、地位、經濟能力、所造成
    法益侵害、犯罪所得、被告之惡性、犯罪後逃亡可能性等因
    素，准予被告以1,200 萬元具保後停止羈押，並對被告予以
    限制出境、出海及限制住居在桃園縣龜山鄉○○路58巷3 弄
    13號5 樓之處分，並命被告於停止羈押期間應於每日晚間7
    時至10時間，至桃園縣政府警察局龜山分局龜山派出所（地
    址：桃園縣龜山鄉○○路○ 段931 號）報到。以利本件刑事
    審判、執行之進行。
六、依刑事訴訟法第220條，裁定如主文。
中    華    民    國    97    年    6     月     6    日
                  刑事第六庭審判長法  官  楊得君
                                  法  官  周明鴻
                                  法  官  莊明達
以上正本證明與原本無異。
如不服本裁定，應於送達後5日內向本院提出抗告狀
                                  書記官  陳慧中
中    華    民    國    97    年    6     月     12   日


司法院資訊處製作；財團法人民間司法改革基金會備份。
